臺中高等行政法院判決　　　　　　　　　　　　　　九十年度訴字第一二一三號
　　　　　　　　　　　　　　　.
　原　　　告　甲○○
　代　表　人　乙○○（局長）
　訴訟代理人　丙○○
　　　　　　　丁○○○
右當事人間因請求退稅事件，原告不服財政部中華民國九十年五月十一日台財訴字第
○八九○○二一四七四號訴願決定，提起行政訴訟，本院判決如左︰
　　主  文
原告之訴駁回。
訴訟費用由原告負擔。
    事　實
一、事實概要：緣原告之父賴錦清於民國八十一年七月八日將其所有坐落台中縣大雅
    鄉○○○段三九地號農地（下稱系爭土地）乙筆贈與原告，並繳納贈與稅新台幣
    （下同）一、一五三、八三四元，嗣賴錦清於八十七年六月四日死亡，其所遺坐
    落同段三八地號之農業用地由原告一人繼承，乃申請退還前所繳納之贈與稅，經
    被告所屬東山稽徵所函請農地所在地之台中縣分局代為勘查前開農地之使用情形
    ，認有部分農地並未繼續經營農業生產，遂於八十八年七月六日以中區國稅東山
    審第八八○○○八七一九號函否准其退還稅款之申請，原告不服提起訴願，亦遭
    決定駁回，遂提起本件行政訴訟。
二、兩造聲明：
　　(一)原告聲明求為判決：訴願決定及原處分均撤銷。
    (二)被告聲明求為判決：駁回原告之訴。
三、兩造陳述：
    (一)原告主張之理由：
      1.查台中縣大雅鄉都市計畫於六十二年公告實施，坐落台中縣大雅鄉○○○段
        三九地號上之房屋則於五十九年即已存在，依都市計畫法第四十一條規定：
        「都市計畫發布實施後，其土地上原有建築物不合土地使用分區規定者，除
        准修繕外，不得增建或改建。當地直轄市、縣（市）（局）政府或鄉、鎮、
        縣轄市公所認有必要時，得斟酌地方情形限期令其變更使用或遷移；其因變
        更使用或遷移所受之損害，應予適當之補償，．．．」本案土地上建物自五
        十九年即已存在至今，政府均未責令原告變更使用，顯見該建物在都市計畫
        公布後，作原來的使用尚無妨害農業生產。又所謂「得繼續為原來之使用」
        ，是指都市計畫發布實施前，所為之使用，而繼續為同一之使用者而言。此
        有內政部七十三年十一月五日台內營字第二六八一八五號函可稽。其次內政
        部六十三年十月二日台內營字第五九七三九七號函示：「實施都市計畫地區
        ，在都市計畫公布前．．．建造之房屋，如能提出下列證明文件之一者，准
        予接水接電。(1)建物登記證明；(2)戶口遷入證明；(3)繳納房捐證明。」本案
        土地上建物業經臺灣電力公司台中區營業處出具證明確於五十九年就已接電
        ，故其合法性毋庸置疑。
      2.本案建物從存在以來，未妨害農業生產。系爭農地於八十一年間，由原告之
        父贈與原告，依當時有效法令內政部公布之「自耕能力證明書之申請及核發
        注意事項」及臺灣省政府地政處訂頒之「核發自耕能力證明書審查表」內審
        查項目第六點規定：「．．．承受農地之使用是否符合區域計畫法或都市計
        畫法等相關法令之規定」審查，如符合者則准予核發「自耕能力證明書」；
        倘不合都市計畫法令規定，自不准發給自耕能力證明書。本件系爭農地於八
        十一年間係由原告持憑「自耕能力證明書」始辦妥贈與移轉登記，顯見該棟
        建物及加蓋之鐵皮屋從來未妨害生產，以致當時實地勘查之農業及相關單位
        人員，得以認定符合農業生產用地而發給原告自耕能力證明書。而原告承受
        後至今均未改變其使用形態，原告為求慎重特向農業用地主管機關大雅鄉公
        所申請農業用地作農業使用證明，並經核發雅鄉農字第一一二六○○號證明
        書在案，當然足以認定本案土地為農業使用，而應准退還已繳之贈與稅。
      3.按「農舍」在法律上是專指依「都市計畫法」或「實施區域計畫地區建築管
        理辦法」規定申請建築供農民居住或農器具使用之建物，此窺上開法令或詢
        問建管單位必知。故並非所有在農地上之建物，均屬農舍，本案舊有建物非
        屬建築法上之農舍，而被告及訴願決定機關誤認其為農舍，要求當事人提出
        使用執照等合法證件，既非合法亦屬事實之不能。按本案建物是實施都市計
        畫前之合法建物，供農民及器具使用，是民間上通稱之農舍，但非法律上之
        農舍，故能提出管制前之水電證明即屬合法，並不能責其檢附使用執照等文
        件，蓋未經管制建築，何來使用執照。從而被告及訴願決定機關之認定基礎
        有誤，其判斷自屬差異。
      4.加蓋兩鐵皮屋是合法建物，按一般土地興建房舍，均會留置相當空地，以保
        持出入便利、空氣、陽光流通照射無礙，此在舊有合法建物上亦同，故如其
        建築比例在合法推斷內，該增加建物均可認定合法，前經臺灣省政府地政處
        以八十六年七月二十五日八六地一字第四四五六二號函示有案。此亦如目前
        建築物有其建蔽率並准都市計畫農業區建物重建，准就原建物比率計算建築
        面積之意旨相同。
      5.本件系爭農地為繼續農業生產無訛，系爭農地在八十一年間發生贈與時，原
        告承受即以「自耕能力證明書」承受該農地，其得以取得自耕能力證明書，
        係基於核發自耕能力證明書之單位，實地會勘認定該農地確屬符合都市計畫
        法規定而核發者，原告承受後未有改變該使用狀態，直到九十年為止均為同
        一使用，被告卻以該建物不合法，而反推其未繼續農業使用，實令人不服。
        查該建物明明是贈與前就存在迄今，且經贈與當時「自耕能力證明書」及九
        十年「農業用地作農業使用證明」核發之農業單位會勘認屬農業使用在案，
        被告卻推翻農業主管機關之認定，豈非權責不分，體制未合？
      6.建物之存在，與是否作農業使用有關，此應以事實為斷，而非以建物與農地
        是否為同一人為準，查土地與建物係屬二獨立具經濟價值的不動產，依民法
        規定本可分屬二人所有，此在建築法規亦同。例如子在父地上興建農舍即為
        適例，故建物與土地是否同一人與作農業使用無關。
      7.本件系爭土地於贈與之前即有地上建物、鐵皮屋存在之事實，並於八十一年
        七月四日取得「自耕能力證明書」，原告承受後未有改變該使用狀態迄今，
        此乃不爭之事實。系爭農地之使用，未受農地違規使用之查報、未有主管機
        關之限期改善通知，更未受行政上強制執行命令，顯未有違反農業用地管制
        規定，大雅鄉公所又於九十年六月二十七日核發「農業用地作農業使用證明
        書」。足證被繼承人賴錦清死亡時（八十七年六月四日）系爭土地確為繼續
        經營農業生產。
      8.被告對於退免稅及繼續經營農業生產之認定原則法令明確，竟違背增列母法
        所無禁止之行政法則，要求原告提供該房舍之使用執照及其他證明文件供證
        ，因舉證責任不明致訟，依行政訴訟準用民事訴訟第二百七十七條規定，除
        非被告能反證前檢附「農地承受人自耕能力證明書」及「農業用地作農業使
        用證明書」等證明，係屬偽造或不當取得及確實違反都市土地使用分區管制
        規定，否則並無其他拒絕退還稅款之理由。
      9.又八十五年七月三十日修正公布之稅捐稽徵法第四十八條之三規定「納稅義
　　    務人違反本法或稅法之規定，適用裁處時之法律。但裁處前之法律有利於納
    　　稅義務人者，適用最有利於納稅義務人之法律。」上開法條所稱之「裁處」
      　，依修正理由說明，包括訴願、再訴願及行政訴訟之決定或判決。準此，稅
      　捐稽徵法第四十八條之三之修正公布時仍在訴願、再訴願及行政訴訟中，尚
      　未裁處確定之案件均有該條之適用。
      10.綜上所述，本件系爭農地屬「繼續作農業生產」，已符合行為時之農業發展
        條例第三十一條及財政部八十七年四月十六日台財稅第八七一九三八六四四
        號函規定，請鈞院判決如起訴聲明，以維原告權益。
　　(二)被告答辯之理由：
      1.本件原告之父賴錦清生前於八十一年七月間將其所有坐落台中縣大雅鄉○○
        ○段三九地號農業用地乙筆贈與繼承人中有自耕能力之原告，繳納贈與稅後
        ，原告之父嗣於八十七年六月四日死亡，其所遺剩餘坐落同段三八地號之農
        業用地經全體繼承人協議，由原告繼承，原告乃於八十七年九月十八日向被
        告所屬東山稽徵所申請退還已繳納之贈與稅一、一五三、八三四元，惟經系
        爭農地所在地之被告所屬台中縣分局實地勘查，發現系爭農地除種植水稻外
        ，於台中縣大雅鄉○○○段三九地號土地並有房屋乙棟、另加蓋兩鐵皮屋，
        於向台中縣稅捐稽徵處函查結果，該房屋為劉達夫所有，而該房舍與原有房
        屋標示查丈紀錄表所載亦不相符，且原告未能提供該房舍之使用執照及其他
        證明文件，證明該房舍為合法之建物，無法證明原告所承受全部農業用地均
        繼續經營農業生產，被告所屬東山稽徵所乃於八十八年七月六日以中區國稅
        東山審第八八○○○八七一九號函否准原告退還稅款之申請，並經訴願決定
        遞予維持。
      2.原告主張本件被告及訴願決定機關駁回所持之理由，係指系爭坐落台中縣大
        雅鄉○○○段三九地號農業用地上有房舍一棟及加蓋兩鐵皮屋，認屬非繼續
        作農業生產，惟原告於八十一年間即持憑自耕能力證明始辦妥贈與移轉登記
        ，且原告承受之後至今均未改變其使用形態，原告經向農業主管機關大雅鄉
        公所申請農業用地作農業使用證明，並經該所核發雅鄉農字第一一二六○○
        號證明書在案，當足以認定本案系爭土地繼續作農業生產，已符合行為時之
        農業發展條例第三十一條及財政部八十七年四月十六日台財稅第八七一九三
        八六四四號函規定云云。
      3.經查本件系爭農地經實地勘查，除種植水稻外，其中加蓋兩棟鐵皮屋，被告
        並向台中縣稅捐稽徵處函查，依該處檢送之房屋稅籍登記表及房屋稅籍主檔
        現值查詢表，系爭房屋所有人為劉達夫，而該房舍與原有房屋標示查丈紀錄
        表所載亦不相符，且原告亦無法提供使用執照或其他相關事證，以資證明房
        屋及兩鐵皮屋為合法使用之建物，原告既無法證明其所承受全部農地均作農
        業使用，被告以不適用行為時農業發展條例第三十一條之規定否准退還該筆
        贈與稅，並無不合。又原告雖提示台中縣大雅鄉公所九十年六月二十七日核
        發之農業用地作農業使用證明書，主張系爭農地屬繼續作農業生產乙節，查
        「農業用地作農業使用證明書」係依據八十九年一月二十六日農業發展條例
        修正公布施行後，由行政院農業委員會頒「農業用地作農業使用證明核發暫
        行處理原則」所核發，該證明核發時（九十年六月）及其有效期間內雖係作
        農業使用，然尚無法證明被繼承人賴錦清死亡時（八十七年六月四日）系爭
        土地確為作農業生產。
      4.查財政部八十七年四月十六日台財稅第八七一九三八六四四號函釋雖無退稅
        期限之規定，惟財政部已就相同之該部六十六年二月十六日台財稅第三一一
        八六號函釋規定「稅捐稽徵法第二十八條對於因適用法令錯誤或計算錯誤溢
        繳之稅款，得自繳納之日起五年內申請退還之規定，係指納稅義務人申請就
        溢繳稅款退還而言。如為稽徵機關發現錯誤或溢繳之案件，而本於職權自動
        更正退還者，應不受本條五年期間之限制。」以其與稅捐稽徵法第二十八條
        規定未合而刪除不用（財政部八十八年十月十九日台財稅第八九○四一四○
        五九號函）及依行政程序法第一百三十一條第一項規定，公法之請求權，除
        法律有特別規定外，因五年不行使而消滅之規定，則申請退還已納贈與稅仍
        應以五年期限為限始符法意。本件被繼承人賴錦清生前於八十一年七月八日
        將其名下農地乙筆贈與原告，因未符合行為時遺產及贈與稅法第二十條暨農
        業發展條例第三十一條免徵贈與稅之規定，是以被告乃依法核課贈與稅一、
        一五三、八三四元。至原不符合免稅，嗣後因法令變更而符合免徵贈與稅之
        土地，財政部尚未有相關徵免之規定或解釋，惟有關農業用地，是否符合繼
        續經營農業生產，仍應按行為時前揭財政部七十九年五月三十一日台財稅第
        七九○○八二七六一號函釋規定以為斷。
      5.原告雖主張本件於八十五年七月三十日修正公布稅捐稽徵法第四十八條之三
        時仍在訴願、再訴願及行政訴訟中，為尚未裁處確定之案件均有該條之適用
        。惟查財政部八十五年十月九日台財稅第八五一九一九四六五號函釋規定「
        八十五年七月三十日總統令修正公布稅捐稽徵法第四十八條之三：『納稅義
        務人違反本法或稅法之規定，適用裁處時之法律。但裁處前之法律有利於納
        稅義務人者，適用最有利納稅義務人之法律。』揆其立法意旨，應適用於違
        章裁處罰鍰之案件，至於課徵本稅部分尚無該法條之適用」。本件非屬違章
        裁處罰鍰之案件，原告主張本件有該法條之適用，委無可採。基上論結：原
        處分及訴願決定並無違誤，請准如訴之聲明判決。
　　理  由
一、按「左列各款不計入贈與總額：一、．．．五、家庭農場之農業用地，贈與由能
    自耕之配偶或民法第一千一百三十八條所定繼承人一人受贈而繼續經營農業生產
    者．．．。」為行為時遺產及贈與稅法第二十條所明定。另按「家庭農場之農業
    用地，其由能自耕之繼承人一人繼承或承受，而繼續經營農業生產者，免徵遺產
    稅或贈與稅，．．．但如繼續經營不滿五年者，應追繳應納稅賦。．．．」為行
    為時農業發展條例第三十一條所明定。又「被繼承人死亡前，將部分農業用地分
    次贈與繼承人中能自耕之同一人，於繳納贈與稅後，嗣其死亡，其餘之農業用地
    亦由該繼承人承受時，准予退還以前各該次農業用地贈與所繳納之贈與稅。」亦
    經財政部八十七年四月十六日台財稅第八七一九三八六四四號函釋在案。
二、本件原告之父賴錦清生前於八十一年七月間將其所有坐落台中縣大雅鄉○○○段
    三九地號農業用地乙筆贈與繼承人中有自耕能力之原告，繳納贈與稅後，原告之
    父嗣於八十七年六月四日死亡，其所遺剩餘坐落同段三八地號之農業用地經全體
    繼承人協議，由原告繼承，原告乃於八十七年九月十八日向被告所屬東山稽徵所
    申請退還已繳納之贈與稅一、一五三、八三四元，惟經系爭農地所在地之被告所
    屬台中縣分局實地勘查，發現系爭農地除種植水稻外，於台中縣大雅鄉○○○段
    三九地號土地並有房屋乙棟、另加蓋兩鐵皮屋，於向台中縣稅捐稽徵處函查結果
    ，該房屋為劉達夫所有，而該房舍與原有房屋標示查丈紀錄表所載亦不相符，且
    原告未能提供該房舍之使用執照及其他證明文件，證明該房舍為合法之建物，無
    法證明原告所承受全部農業用地均繼續經營農業生產，被告所屬東山稽徵所乃於
    八十八年七月六日以中區國稅東山審第八八○○○八七一九號函否准原告退還稅
    款之申請。原告不服，主張如事實欄所述。
三、經查本件系爭農地經被告所屬台中縣分局實地勘查，除種植水稻外，其中加蓋兩
    棟鐵皮屋，被告並向台中縣稅捐稽徵處函查，依該處檢送之房屋稅籍登記表及房
    屋稅籍主檔現值查詢表，系爭房屋所有人為劉達夫，而該房舍與原有房屋標示查
    丈紀錄表所載亦不相符，且原告亦無法提供使用執照或其他相關事證，以資證明
    房屋及兩鐵皮屋為合法使用之建物，原告既無法證明其所承受全部農地均作農業
    使用，被告以不適用行為時農業發展條例第三十一條之規定否准退還該筆贈與稅
    ，並無不合。又原告雖提出台中縣大雅鄉公所九十年六月二十七日核發之農業用
    地作農業使用證明書，主張系爭農地屬繼續作農業生產云云。查農業用地作農業
    使用證明書係依據八十九年一月二十六日農業發展條例修正公布施行後，由行政
    院農業委員會訂頒之「農業用地作農業使用證明核發暫行處理原則」所核發，該
    證明核發時（九十年六月）及其有效期間內雖係作農業使用，然尚無法證明被繼
    承人賴錦清死亡時（八十七年六月四日）系爭土地確為作農業生產。且原告曾於
    九十年六月七日向台中縣大雅鄉公所申請系爭土地之農業使用證明書，經該公所
    以系爭土地上另有新建鐵皮磚造建物二棟違章使用，面積合計約四十二平方公尺
    （無使用執照），雖然內部係置放小型農機具、肥料等農用，經業主提出電力公
    司五十九年裝錶證明，該所認為電力公司之證明並無註記三合院實際面積，僅得
    認定係五十九年已供電，至供電面積無從判斷，依該所承辦人實地勘查，該舊有
    三合院之土角厝瓦造與鐵皮銅架造係屬不同年份興建，依目測可知鐵皮鋼架造應
    係最近幾年興建，應受建築管理請領建築執照之限制，因已屬建築法第九條之改
    建行為，仍不符農業用地作農業使用認定及核發證明辦法第七條規定，而否准原
    告之申請，此有台中縣大雅鄉公所九十年六月十三日九○雅鄉農字第一二一七九
    號及九十年十月九日九○雅鄉農字第二○七八四號函附卷可稽，足見原告於申請
    系爭土地作農業使用證明時，並未作繼續農業使用。本件被繼承人賴錦清生前於
    八十一年七月八日將其名下農地乙筆贈與原告，因未符合行為時遺產及贈與稅法
    第二十條暨農業發展條例第三十一條免徵贈與稅之規定，是以被告乃依法核課贈
    與稅一、一五三、八三四元。嗣賴錦清於八十七年六月四日死亡，其所遺坐落同
    段三八地號之農業用地由原告一人繼承，乃申請退還前所繳納之贈與稅。至於系
    爭土地是否能申請退稅，仍應以原告於繼承（八十七年六月四日）後，系爭土地
    是否繼續作農業使用以為斷，不因嗣後法令變更而受影響。原告雖主張本件應有
    稅捐稽徵法第四十八條之三之適用。惟查該條之立法意旨，僅適用於違章裁處罰
    鍰之案件，至於課徵本稅部分尚無該法條之適用。本件非屬違章裁處罰鍰之案件
    ，原告主張本件有該法條之適用，顯有誤解。綜上所述，原告上開主張，均無可
    採。從而本件系爭土地於原告申請退稅時既未繼續作農業使用而未予核發農業用
    地作農業使用證明書，已如前述，則本件原告申請退稅自不符合法律之規定，被
    告否准原告請求之處分，核無違誤，訴願決定予以維持，亦無不合。原告仍執前
    詞訴請撤銷，為無理由，應予駁回。
四、據上論結，本件原告之訴為無理由，依行政訴訟法第一百九十五條第一項後段、
    第九十八條第三項前段，判決如主文。
中　　　華　　　民　　　國　　九十一　　年　　　三　　　月　　 十二 　　日
                 臺 中 高 等 行 政 法 院   第 二 庭
                                審 判 長 法    官　沈  水  元
                                         法    官  王  德  麟
                                         法    官  林  秋  華
右正本證明與原本無異。
如不服本判決，應於判決送達後二十日內向本院提出上訴書狀，其未表明上訴理由者
，應於提起上訴後二十日內向本院提出上訴理由書（須依對造人數附具繕本）；如於
本判決宣示或公告後送達前提起上訴者，應於判決送達後二十日內補提上訴理由書（
須附繕本）。未表明上訴理由者，逕以裁定駁回。
提起上訴應預繳送達用雙掛號郵票拾份（每份三十四元)。
中　　　華　　　民　　　國　　九十一　　年　　　三　　　月　　 十二 　　日
                                       法院書記官  杜  秀  君
